【裁判字號】    98,交抗,426
【裁判日期】    980701
【裁判案由】    聲明異議
【裁判全文】
臺灣高等法院高雄分院刑事裁定         98年度交抗字第426號
抗  告  人  交通部公路總局高雄區監理所
代  表  人  乙○○
受處分人
即異議人    甲○○
上列抗告人因受處分人違反道路交通管理處罰條例聲明異議案件
，不服臺灣高雄地方法院98年度交聲字第1030號民國98年6 月5
日裁定，提起抗告，本院裁定如下：
    主  文
抗告駁回。
    理  由
一、抗告意旨略以：按緩起訴處分乃附條件之不起訴處分，本質
    上為不起訴處分之一種，此觀諸刑事訴訟法第256 條規定自
    明。檢察官為緩起訴處分時，依刑事訴訟法第253 條之2 第
    1 項規定，對被告所為之指示及課予之負擔，似屬一種特殊
    之處遇措施，並非刑罰。因此，刑事案件經檢察官為緩起訴
    處分確定後，視同不起訴處分確定，故依行政罰法第26條第
    2 項規定，似非不得依違反行政法上義務規定裁處之。本件
    受處分人甲○○酒醉駕車行為，雖經臺灣高雄地方法院檢察
    署（下稱高雄地檢署）檢察官為緩起訴處分確定，然誠如前
    述，該緩起訴處分課予受處分人之負擔，僅屬特殊之處遇措
    施，而非屬刑事法律規定之刑罰，則依行政罰法第26條第2
    項之規定，抗告人自得依違反行政法上之義務規定予以裁罰
    ；又緩起訴處分既亦屬不起訴處分之一種，依前開行政罰法
    第26條第2 項之規定，抗告人自亦得依違反行政法上義務之
    規定予以裁處。從而，抗告人依道路交通管理處罰條例第35
    條第1 項，及法務部95年5 月25日法律字的950700393 號函
    、交通部95年7 月17日交路字第0950006986號函之規定，裁
    處受處分人4 萬5,000 元，並無不當。另依道路交通安全規
    則第53條及第61條規定，民眾如具備較低級車類駕駛執照後
    ，當其取得高一級車類駕駛執照時，基於1 人1 照之原則，
    應換發較高一級車類之駕駛執照，並憑藉其所取得之較高一
    級車類之駕駛執照，准其駕駛較低車類之車輛。本件受處分
    人僅領有普通小型車駕駛執照，則其於違規行為時，係以其
    領有之駕駛執照之持照條件行駛公路，自應以其領有之普通
    小型車駕駛執照為吊扣處分。況且，酒駕吊扣駕駛執照之目
    的，非僅為處罰違反道路交通管理事件之行為人，尚有暫時
    禁止行為人於道路上駕駛，以免造成用路人重大傷亡之目的
    ，是以，倘若因駕駛人未考領普通重型機車駕駛執照而免予
    吊扣，顯有違公平原則。從而，抗告人依法吊扣受處分人普
    通小型車駕駛執照12個月，亦無不合，爰依法提起抗告，請
    求撤銷原裁定等語。
二、查本件受處分人甲○○於民國96年7 月6 日凌晨0 時16分許
    ，飲酒後騎乘車牌號碼XNT-799 號重型機車，行經高雄縣鳳
    山市○○路大智橋，經警攔檢，測得其呼氣酒精濃度達每公
    升0.58毫克，為警掣單舉發，嗣由抗告人於98年4 月8 日依
    道路交通管理處罰條例第35條第1 項第1 款及第24條第1 項
    第2 款之規定，裁處受處分人罰鍰4 萬5,000 元，吊扣（普
    通小型車）駕駛執照12個月，並施以道安講習等情，有高雄
    縣政府警察局舉發違反道路交通管理事件通知單、酒精濃度
    測試單、交通部公路總局高雄區○○○○○道路交通管理事
    件裁決書附卷可稽。又受處分人上開酒（醉）後駕車行為，
    業經高雄地檢署檢察官於96年8 月14日以96年度偵字第2045
    4 號為緩起訴處分，緩起訴期間為1 年（96年9 月5 日至97
    年8 月4 日），並命受處分人應於緩起訴處分期間屆滿前1
    個月內向指定之公益團體、地方自治團體或社區提供40小時
    之義務勞務，現上開緩起訴處分期間已屆滿而未經撤銷等情
    ，亦有上開緩起訴處分書及臺灣高等法院被告前案紀錄表存
    卷足參。
三、按95年2 月5 日施行之行政罰法第26條第1 項規定：「一行
    為同時觸犯刑事法律及違反行政法上義務規定者，依刑事法
    律處罰之。但其行為應處以其他種類行政罰或得沒入之物而
    未經法院宣告沒收者，亦得裁處之。」，此乃一行為同時造
    成刑罰法律與行政秩序罰規定發生競合適用之關係時，基於
    「一事不二罰」之法理，經由立法程序確立應以刑罰優先為
    原則，避免行為人承受過度且重複之處罰。此觀該條立法理
    由明確揭示：「一行為同時觸犯刑事法律及違反行政法上義
    務規定時，由於刑罰與行政罰同屬對不法行為之制裁，而刑
    罰之懲罰作用較強，故依刑事法律處罰，即足資警惕時，實
    無一事二罰再處行政罰之必要。且刑事法律處罰，由法院依
    法定程序為之，較符合正當法律程序，應予優先適用。但罰
    鍰以外之沒入或其他種類行政罰，因兼具維護公共秩序之作
    用，為達行政目的，行政機關仍得併予裁處，故為第一項但
    書規定。」其理益明。是以，前揭行政罰法中刑事法律處罰
    優先且不再處以行政秩序罰之目的，既係因為行為人已接受
    刑罰而足資警惕，且已發生懲罰之作用，即無使行為人陷於
    雙重處罰之不利益，則關於刑事法律處罰之範圍自應採取實
    質認定，凡刑事實體法或程序法中所規定客觀上剝奪行為人
    生命、自由、財產權利，主觀上亦因制裁之嚴厲性、痛苦性
    ，其強度足以造成心理強制而間接達成矯正教化目的之處遇
    手段，皆應納入其中，而不以形式上符合刑法第32條至第34
    條所定主刑及從刑種類者為限，始與前揭法律規範之意旨相
    符。本件受處分人上開違反刑事法律禁止規範之犯罪事實既
    已明確，雖因檢察官採取緩起訴處分之替代性刑事處遇手段
    ，未將該案逕行起訴或聲請簡易判決處刑，致其後適用之刑
    事訴訟程序有所區別，然就受處分人負有向檢察官指定機構
    提供一定時數之勞務義務觀察，其如未在上開指定期間內確
    實履行義務，依刑事訴訟法第253 條之3 第1 項第3 款之規
    定，受處分人將遭受撤銷緩起訴處分之不利益；反之，倘其
    確實遵守並履行各項緩起訴條件，除非合於刑事訴訟法第26
    0 條所定情形之一，否則受處分人即無再就同一案件遭受刑
    事訴追之虞。從而，受處分人已因上開緩起訴處分而剝奪其
    人身自由，主觀上前揭義務勞務亦具有強制性、懲罰性，雖
    不若易科罰金係以支付金錢作為自由刑之替代，惟經由緩起
    訴處分條件之履行使其免於遭檢察官發動起訴程序，仍具有
    替代刑罰之效果，廣義而言，應屬前揭所稱之「實質刑事法
    律處罰」，自有行政罰法第26條第1 項「一事不二罰」規定
    之適用。乃抗告人於該緩起訴處分期滿後後，再以同一事實
    裁罰受處分人罰鍰4 萬5,000 元，揆諸前揭說明，於法自有
    未合。
四、次按，「已領有小型車駕駛執照者，得駕駛輕型機器腳踏車
    。」道路交通安全則第61條第1 項第4 款定有明文。本件受
    處分人係酒後駕駛車牌號碼XNT-799 號重型機車行駛於公路
    ，而有違反道路交通安全規則之情事，前已述及，是依諸前
    開規定，受處分人此次駕駛重型機車行駛於公路，自須以其
    另行持有得駕駛重型機車之「大型重型機車駕駛執照」，或
    「普通重型機車駕駛執照」，始為合格之行駛條件（道路交
    通安全規則第61條第1 項第5 款、第6 款參照）。惟本件受
    處分人並未考領重型機車駕駛執照，有證號查詢機車駕駛人
    資料附於原審卷可稽，則受處分人既未持有得駕駛重型機車
    之重型機車駕駛執照，則此次其駕駛重型機車行駛於公路，
    自屬無照駕駛，而與「持用較高一級車類之駕駛執照，駕駛
    較低車類車輛」之「1 人1 照原則」無涉。職是，抗告人以
    受處分人係「持較高級之普通小型車駕駛執照駕駛重型機車
    」而有酒駕之交通違規行為予以吊扣駕駛執照之處罰，顯然
    有誤。從而，抗告人以受處分人係「持較高級之普通小型車
    駕駛執照駕駛重型機車」而有酒駕之交通違規行為，因之對
    受處分人裁處吊扣普通小型車駕駛執照12個月之處分，即屬
    無據，應予以撤銷。
五、綜上，原裁定以原處分關於罰鍰4 萬5,000 元部分，有違「
    一事不二罰」之法律規定而予以撤銷，並就此部分為受處分
    人不罰之諭知，經核其認事用法並無不合，抗告人仍執前詞
    ，指摘原裁定不當，自無足取；而就關於撤銷抗告人所為吊
    扣受處分人普通小型車駕駛執照12個月之處分，理由認定雖
    有未恰，惟其結論既與本院之認定結論並無二致，爰與前開
    撤銷罰鍰部分，均認抗告無理由，皆予以駁回。
六、原處分雖係裁處受處分人罰鍰4 萬5,000 元，暨吊扣普通小
    型車駕駛執照12個月及施以道安講習，惟受處分人既僅就前
    開裁罰中之罰鍰及吊扣駕駛執照部分提出異議（此觀諸受處
    分人提出之異議狀所載即明），則本院爰僅就此部分予以審
    究，附此敘明。
七、受處分人無照駕駛重型機車部分，應由抗告人另行依法處理
    ，亦此敘明。
據上論結，應依道路交通案件處理辦法第26條，刑事訴訟法第41
2 條，裁定如主文。
中    華    民    國    98    年    7     月    1     日
                  刑事第一庭  審判長法  官  翁慶珍
                                    法  官  莊崑山
                                    法  官  徐美麗
以上正本證明與原本無異。
不得再抗告。
中    華    民    國    98    年    7     月    1     日
                                    書記官  賴梅琴


司法院資訊處製作；財團法人民間司法改革基金會備份。
